---
title: "analyses_popdensity_altitude"
format:
  html:
    number-sections: true
    embed-resources: true
editor: visual
---

## Bibliothèques, chemins, chargement des données

```{r}
# Bibliothèques
#| warning: false
library(here)
library(data.table)
library(DT)
library(ggplot2)
library(rnaturalearth)
library(dplyr)
library(terra)
library(sf)
library(scales)
library(effectsize)

# Chemins
read_folder <- here("data/03_grid")
gisdata_folder <- here("data/gis")
fig_folder <- here("figures/preprocessing")

# Chargement et filtrage des données observées
dat <- readRDS(file.path(read_folder, "french_odonate_data.rds"))
dat <- dat[!is.na(popdensity_hab_per_km2) & !is.na(elevation_m) & popdensity_hab_per_km2 >= 0 & elevation_m >= 0]
# Filtrage des données entre 1990 et 2020 inclus
dat <- dat[eventDate >= as.IDate("1990-01-01") & eventDate <= as.IDate("2020-12-31")]
```

Les données de densité de population sont tirées des estimations du Joint Research Centre (JRC) Data Catalogue, pour 2010, avec une résolution spatiale de 1 km. Les valeurs sont en nombre d'habitants par km².

```{r}
# Visualiser les données observées
#| eval: false
dim(dat)
str(dat)
```

## Analyse du biais spatial d'échantillonnage lié à la densité de population

### Données attendues

```{r}
# Chargement et filtrage des données 
pop_exp <- read.csv(file.path(read_folder, "pop_density.csv"), check.names = TRUE)
pop_exp <- pop_exp[!is.na(pop_exp$value) & pop_exp$value >= 0, ]
pop_exp
```
```{r}
# Les données sont agrégées, créer un dt vecteur avec les données individuelles
pop_exp_indiv <- rep(pop_exp$value, times = pop_exp$area)
pop_exp_dt <- data.table(pop = pop_exp_indiv)
length(pop_exp_indiv)
```

```{r}
# Statistiques descriptives
pop_exp_stats <- pop_exp_dt[, .(
  min    = min(pop),
  q1     = quantile(pop, 0.25),
  median = median(pop),
  mean   = mean(pop),
  q3     = quantile(pop, 0.75),
  max    = max(pop),
  sd     = sd(pop)
)]
pop_exp_stats |> data.table()
# Visualisation
ggplot(pop_exp_dt, aes(x = pop)) +
  geom_histogram(bins = 100, fill = "steelblue", alpha = 0.7) +
  labs(title = "Densité de population attendue",
       x = "Densité (hab/km²)", y = "Nombre de pixels") + xlim(-1,750) +
  theme_minimal()
ggplot(pop_exp_dt, aes(x = pop)) +
  geom_histogram(bins = 100, fill = "steelblue", alpha = 0.7) +
  scale_x_continuous(trans = "log1p") +
  labs(title = "Densité de population attendue",
       x = "Densité (hab/km²)", y = "Nombre de pixels") +
  theme_minimal()
ggplot(pop_exp_dt, aes(x = pop)) +
  geom_histogram(bins = 100, fill = "steelblue", alpha = 0.7) +
  scale_x_log10() +
  labs(title = "Densité de population attendue (log10)",
       x = "Densité (hab/km²)", y = "Nombre de pixels") +
  theme_minimal()
```

```{r}
# Normalité des données

# Test de Shapiro
sample_pop_exp <- sample(pop_exp_indiv, 5000)
shapiro.test(sample_pop_exp)
# Histogramme avec courbe densité normale
ggplot(pop_exp_dt, aes(x = pop)) +
  geom_histogram(aes(y = ..density..), bins = 100, fill = "steelblue", alpha = 0.6) +
  stat_function(fun = dnorm,
                args = list(mean = mean(pop_exp_indiv), sd = sd(pop_exp_indiv)),
                color = "red", size = 1) +
  labs(title = "Histogramme de la densité de population (attendue)",
       x = "Densité (hab/km²)", y = "Densité") +
  theme_minimal()
# QQ-plot avec courbe de normalité
qqnorm((sample_pop_exp), main = "QQ-plot (échantillon)")
qqline((sample_pop_exp), col = "red", lwd = 2)
```

La distribution de la densité de population attendue n'est pas normale (W = 0.13128, p-value \< 2.2e-16), on utilisera donc des tests non-paramétriques pour analyser ces données (Mann-Whitney ou Kolmogorov-Smirnov).

```{r}
#| eval: false
# Transformation log1p
log_pop_exp_dt <- data.table(log_pop = log1p(pop_exp_dt$pop))
# Test de Shapiro
sample_pop_exp_log <- sample(log1p(pop_exp_indiv), 5000)
shapiro.test(sample_pop_exp_log)
# Histogramme avec courbe densité normale
ggplot(log_pop_exp_dt, aes(x = log_pop)) +
  geom_histogram(aes(y = ..density..), bins = 100, fill = "steelblue", alpha = 0.6) +
  stat_function(fun = dnorm,
                args = list(mean = mean(log_pop_exp_dt$log_pop), sd = sd(log_pop_exp_dt$log_pop)),
                color = "red", size = 1) +
  labs(title = "Histogramme (log1p) de la densité de population attendue",
       x = "log(1 + densité hab/km²)", y = "Densité") +
  theme_minimal()
# QQ-plot avec courbe de normalité
qqnorm(sample_pop_exp_log, main = "QQ-plot log-transformé (log1p)")
qqline(sample_pop_exp_log, col = "red", lwd = 2)
```

La transformation log1p rapproche la distribution d'une loi normale, mais pas suffisamment pour justifier l'utilisation de tests supposant la normalité. On pourra éventuellement comparer les résultats des tests paramétriques et non-paramétriques pour voir si cela change les conclusions.

### Données observées

```{r}
# Statistiques descriptives
pop_obs_stats <- dat[, .(
  min    = min(popdensity_hab_per_km2),
  q1     = quantile(popdensity_hab_per_km2, 0.25),
  median = median(popdensity_hab_per_km2),
  mean   = mean(popdensity_hab_per_km2),
  q3     = quantile(popdensity_hab_per_km2, 0.75),
  max    = max(popdensity_hab_per_km2),
  sd     = sd(popdensity_hab_per_km2)
)]
pop_obs_stats |> data.table()
# Visualisation
ggplot(dat, aes(x = popdensity_hab_per_km2)) +
  geom_histogram(bins = 100, fill = "steelblue", alpha = 0.7) +
  scale_x_continuous() + 
  labs(title = "Densité de population observée",
       x = "Densité (hab/km²)", y = "Nombre d'observations") + xlim(-1,750)
ggplot(dat, aes(x = popdensity_hab_per_km2)) +
  geom_histogram(bins = 100, fill = "steelblue", alpha = 0.7) +
  scale_x_continuous(trans = "log1p") + 
  labs(title = "Densité de population observée",
       x = "Densité (hab/km²)", y = "Nombre d'observations")
ggplot(dat[popdensity_hab_per_km2 > 0], aes(x = popdensity_hab_per_km2)) +
  geom_histogram(bins = 100, fill = "steelblue") +
  scale_x_log10() +
  labs(title = "Densité de population (log10)",
       x = "Densité de population (log10)",
       y = "Nombre d'observations") +
  theme_minimal()
```

```{r}
# Normalité des données

#Test de Shapiro
sample_pop_obs <- sample(dat$popdensity_hab_per_km2, 5000)
shapiro.test(sample_pop_obs)
# Histogramme avec courbe densité normale
ggplot(dat, aes(x = popdensity_hab_per_km2)) +
  geom_histogram(aes(y = ..density..), bins = 100, fill = "steelblue", alpha = 0.6) +
  stat_function(fun = dnorm,
                args = list(mean = mean(dat$popdensity_hab_per_km2), sd = sd(dat$popdensity_hab_per_km2)),
                color = "red", size = 1) +
  labs(title = "Histogramme de la densité de population (observée)",
       x = "Densité (hab/km²)", y = "Densité") +
  theme_minimal()
# QQ-plot avec courbe de normalité
qqnorm((sample_pop_obs), main = "QQ-plot (échantillon)")
qqline((sample_pop_obs), col = "red", lwd = 2)
```

Les données ne sont pas normales (W = 0.24363, p-value \< 2.2e-16), on utilisera donc des tests non-paramétriques pour analyser ces données (Mann-Whitney ou Kolmogorov-Smirnov).

```{r}
#| eval: false
# Transformation log1p
log_pop_obs_dt <- data.table(log_pop = log1p(dat[, popdensity_hab_per_km2]))
# Test de Shapiro
sample_log_pop_obs <- sample(log_pop_obs_dt[, log_pop], 5000)
shapiro.test(sample_log_pop_obs)
# Histogramme avec courbe densité normale
ggplot(log_pop_obs_dt, aes(x = log_pop)) +
  geom_histogram(aes(y = ..density..), bins = 100, fill = "steelblue", alpha = 0.6) +
  stat_function(fun = dnorm,
                args = list(mean = mean(log_pop_obs_dt$log_pop), sd = sd(log_pop_obs_dt$log_pop)),
                color = "red", size = 1) +
  labs(title = "Histogramme (log1p) de la densité de population observée",
       x = "log(1 + densité hab/km²)", y = "Densité") +
  theme_minimal()
# QQ-plot avec courbe de normalité
qqnorm(sample_log_pop_obs, main = "QQ-plot log-transformé (log1p)")
qqline(sample_log_pop_obs, col = "red", lwd = 2)
```

Données toujours pas normales après transformation log1p.

### Comparaison des données observées et attendues

```{r}
# Joindre les distributions obs et exp dans un format long
pop_comp <- rbindlist(list(
  data.table(source = "attendue", pop = pop_exp_indiv),
  data.table(source = "observée", pop = dat$popdensity_hab_per_km2)
))

# Statistiques par groupe
pop_comp[, .(
  moyenne = mean(pop),
  médiane = median(pop),
  sd = sd(pop)
), by = source]

# Visualisation
ggplot(pop_comp, aes(x = pop, fill = source)) +
  geom_density(alpha = 0.5) +
  scale_x_continuous() +
  labs(title = "Distribution des densités de population",
       x = "densité de population hab/km²)", y = "Densité") + xlim(-1,750) +
  theme_minimal()
ggplot(pop_comp, aes(x = pop, fill = source)) +
  geom_density(alpha = 0.5) +
  scale_x_continuous(trans = "log1p") +
  labs(title = "Distribution des densités de population",
       x = "log(1 + densité de population hab/km²)", y = "Densité") +
  theme_minimal()
ggplot(pop_comp[pop > 0], aes(x = pop, fill = source)) +
  geom_density(alpha = 0.5) +
  scale_x_log10() +
  labs(title = "Distribution des densités de population (log10)",
       x = "log10(Densité de population hab/km²)", y = "Densité") +
  theme_minimal()
```

A garder dans le rapport : graphe log1p (pour l’analyse exploratoire) et log10 (pour comparer les queues des distributions).

```{r}
# Test de Kolmogorov-Smirnov
ks.test(dat$popdensity_hab_per_km2, pop_exp_indiv)
# Comparaison visuelle des distributions cumulées
ggplot(pop_comp, aes(x = pop, color = source)) +
  stat_ecdf(geom = "step") +
  labs(title = "Fonctions de répartition cumulées (ECDF)",
       x = "Densité de population (hab/km²))", y = "F(x)") + xlim(0,6000) +
  theme_minimal()
```

Il y a donc une différence significative de taille modérée entre les distributions de densité de populations observée et attendue (D = 0.15307, p < 2.2e-16). Ceci confirme donc un biais spatial d'échantillonnage lié à la densité de population dans les données d'occurences d'odonates. Dans les données observées, il y a une sur-représentaion des zones plus densément peuplées (moy obs = 254,1 hab/km², moy exp = 113,0 hab/km²) et une sous-représentation des zones peu densément peuplées (méd obs = 19, méd exp = 30).









## Analyse du biais spatial d'échantillonnage lié à l'altitude

### Données attendues

```{r}
# Chargement des données 
alt_exp <- read.csv(file.path(read_folder, "elevation_density.csv"), check.names = TRUE)
# Les données sont agrégées, créer un dt avec les données individuelles
alt_exp_indiv <- rep(alt_exp$value, times = alt_exp$area)
alt_exp_dt <- data.table(alt = alt_exp_indiv)
```

```{r}
# Exploration des données

# Statistiques descriptives
alt_exp_stats <- alt_exp_dt[, .(
  min    = min(alt),
  q1     = quantile(alt, 0.25),
  median = median(alt),
  mean   = mean(alt),
  q3     = quantile(alt, 0.75),
  max    = max(alt),
  sd     = sd(alt)
)]
alt_exp_stats |> data.table()
# Visualisation
ggplot(alt_exp_dt, aes(x = alt)) +
  geom_histogram(bins = 100, fill = "steelblue", alpha = 0.7) +
  scale_x_continuous() +
  labs(title = "Distribution attendue de l'altitude",
       x = "Altitude (m)") +
  theme_minimal()
ggplot(alt_exp_dt[alt > 0], aes(x = alt)) +
  geom_histogram(bins = 100, fill = "steelblue", alpha = 0.7) +
  scale_x_log10() +
  labs(title = "Distribution attendue de l'altitude",
       x = "Altitude (m)") +
  theme_minimal()
ggplot(alt_exp_dt, aes(x = alt)) +
  geom_histogram(bins = 100, fill = "steelblue", alpha = 0.7) +
  scale_y_log10() +
  labs(title = "Distribution attendue de l'altitude (axe Y en log10)",
       x = "Altitude (m)", y = "Nombre de pixels (log10)") +
  theme_minimal()

```

```{r}
# Normalité des données

# Test de Shapiro
sample_alt_exp <- sample(alt_exp_indiv, 5000)
shapiro.test(sample_alt_exp)
# Histogramme avec courbe densité normale
ggplot(alt_exp_dt, aes(x = alt)) +
  geom_histogram(aes(y = ..density..), bins = 100, fill = "steelblue", alpha = 0.6) +
  stat_function(fun = dnorm,
                args = list(mean = mean(alt_exp_indiv), sd = sd(alt_exp_indiv)),
                color = "red", size = 1) +
  labs(title = "Histogramme de l'altitude attendue",
       x = "Altitude (m)", y = "Densité") +
  theme_minimal()
# QQ-plot avec courbe de normalité
qqnorm(sample_alt_exp, main = "QQ-plot (échantillon)")
qqline(sample_alt_exp, col = "red", lwd = 2)
```

Pas normale comme on peut s'y attendre pour des données de densité de poop ou d'altitude tout simplement.

La distribution de la densité de population attendue n'est pas normale (W = 0.68775, p-value \< 2.2e-16), on utilisera donc des tests non-paramétriques pour analyser ces données (Mann-Whitney ou Kolmogorov-Smirnov).

```{r}
#| eval: false
# Transformation log1p
log_alt_exp_dt <- data.table(log_alt = log1p(alt_exp_indiv))
# Test de Shapiro
sample_alt_exp_log <- sample(log1p(alt_exp_indiv), 5000)
shapiro.test(sample_alt_exp_log)
# Histogramme avec courbe densité normale
ggplot(log_alt_exp_dt, aes(x = log_alt)) +
  geom_histogram(aes(y = ..density..), bins = 100, fill = "steelblue", alpha = 0.6) +
  stat_function(fun = dnorm,
                args = list(mean = mean(log_alt_exp_dt$log_alt), sd = sd(log_alt_exp_dt$log_alt)),
                color = "red", size = 1) +
  labs(title = "Histogramme (log1p) de l'altitude attendue",
       x = "log(1 + altitude en m)", y = "Densité") +
  theme_minimal()
# QQ-plot avec courbe de normalité
qqnorm(sample_alt_exp_log, main = "QQ-plot log-transformé (log1p)")
qqline(sample_alt_exp_log, col = "red", lwd = 2)
```

La transformation log1p rapproche la distribution d'une loi normale, mais pas suffisamment (graphiques) pour justifier l'utilisation de tests supposant la normalité.

### Données observées

```{r}
# Statistiques descriptives
alt_obs_stats <- dat[, .(
  min    = min(elevation_m),
  q1     = quantile(elevation_m, 0.25),
  median = median(elevation_m),
  mean   = mean(elevation_m),
  q3     = quantile(elevation_m, 0.75),
  max    = max(elevation_m),
  sd     = sd(elevation_m)
)]
alt_obs_stats |> data.table()
# Visualisation
ggplot(dat, aes(x = elevation_m)) +
  geom_histogram(bins = 100, fill = "steelblue", alpha = 0.7) +
  scale_x_continuous() + 
  labs(title = "Altitude observée",
       x = "Altitude (m)", y = "Nombre d'observations") +
  theme_minimal()
ggplot(dat[elevation_m > 0], aes(x = elevation_m)) +
  geom_histogram(bins = 100, fill = "steelblue") +
  scale_x_log10() +
  labs(title = "Altitude observée (log10)",
       x = "Altitude (m)", y = "Nombre d'observations") +
  theme_minimal()
ggplot(dat, aes(x = elevation_m)) +
  geom_histogram(bins = 100, fill = "steelblue", alpha = 0.7) +
  scale_y_log10() +
  labs(title = "Distribution observée de l'altitude (axe Y en log10)",
       x = "Altitude (m)", y = "Nombre d'observations (log10)") +
  theme_minimal()
```

```{r}
# Normalité des données

#Test de Shapiro
sample_alt_obs <- sample(dat$elevation_m, 5000)
shapiro.test(sample_alt_obs)
# Histogramme avec courbe densité normale
ggplot(dat, aes(x = elevation_m)) +
  geom_histogram(aes(y = ..density..), bins = 100, fill = "steelblue", alpha = 0.6) +
  stat_function(fun = dnorm,
                args = list(mean = mean(dat$elevation_m), sd = sd(dat$elevation_m)),
                color = "red", size = 1) +
  labs(title = "Histogramme de l'altitude (observée)",
       x = "Altitude (m)", y = "Densité") +
  theme_minimal()
# QQ-plot avec courbe de normalité
qqnorm(sample_alt_obs, main = "QQ-plot (échantillon)")
qqline(sample_alt_obs, col = "red", lwd = 2)
```

Les données ne sont pas normales (W = 0.71893, p-value \< 2.2e-16), on utilisera donc des tests non-paramétriques pour analyser ces données (Mann-Whitney ou Kolmogorov-Smirnov).

```{r}
#| eval: false
# Transformation log1p
alt_obs_log_dt <- data.table(log_alt = log1p(dat[, elevation_m]))
# Test de Shapiro
sample_alt_obs_log <- sample(alt_obs_log_dt[, log_alt],5000)
shapiro.test(sample_alt_obs_log)
# Histogramme avec courbe densité normale
ggplot(alt_obs_log_dt, aes(x = log_alt)) +
  geom_histogram(aes(y = ..density..), bins = 100, fill = "steelblue", alpha = 0.6) +
  stat_function(fun = dnorm,
                args = list(mean = mean(alt_obs_log_dt$log_alt),
                          sd = sd(alt_obs_log_dt$log_alt)),
                color = "red", size = 1) +
  labs(title = "Histogramme de l'altitude observée (log1p)",
       x = "log(1 + altitude)", y = "Densité") +
  theme_minimal()
# QQ-plot avec courbe de normalité
qqnorm(sample_alt_obs_log, main = "QQ-plot log-transformé (log1p)")
qqline(sample_alt_obs_log, col = "red", lwd = 2)
```

Données toujours pas normales même après transformation log1p.

### Comparaison des données observées et attendues

```{r}
# Joindre les distributions obs et exp dans un format long
alt_comp <- rbindlist(list(
  data.table(source = "alt_exp", alt = alt_exp_indiv),
  data.table(source = "alt_obs", alt = dat$elevation_m)
))

# Statistiques par groupe
alt_comp[, .(
  moyenne = mean(alt),
  médiane = median(alt),
  sd = sd(alt)
), by = source]

# Visualisation
ggplot(alt_comp, aes(x = alt, fill = source)) +
  geom_density(alpha = 0.5) +
  scale_x_continuous() +
  labs(title = "Distribution de l'altitude",
       x = "Altitude (m)", y = "Densité") +
  theme_minimal()
ggplot(alt_comp, aes(x = alt, fill = source)) +
  geom_density(alpha = 0.5) +
  scale_x_continuous(trans = "log1p") +
  labs(title = "Distribution de l'altitude",
       x = "Altitude (m)", y = "Densité") +
  theme_minimal()
ggplot(alt_comp[alt > 0], aes(x = alt, fill = source)) +
  geom_density(alpha = 0.5) +
  scale_x_log10() +
  labs(title = "Distribution de l'altitude",
       x = "Altitude (m)", y = "Densité") +
  theme_minimal()
```
zoomer un peu pour le rapport

```{r}
# Test de Kolmogorov-Smirnov
ks.test(dat$elevation_m, alt_exp_indiv)
# Comparaison visuelle des distributions cumulées
ggplot(pop_comp, aes(x = pop, color = source)) +
  stat_ecdf(geom = "step") +
  labs(title = "Fonctions de répartition cumulées (ECDF)",
       x = "Altitude (m)", y = "F(x)") + xlim(0,6000) +
  theme_minimal()
```

Il y a donc une différence significative de taille modérée entre les distributions d'altitude observée et attendue (D = 0.12, p < 2.2e-16). Ceci confirme donc un biais spatial d'échantillonnage lié à l'altitude dans les données d'occurences d'odonates. Les zones de haute altitude sont sous-échantillonnées tandis que les zones de basse altitude sont sur-échantillonnées.  
